ACORDAO-COMPLETO-2580730

ACÓRDÃO 3857/2023 ATA 14/2023 - PRIMEIRA CÂMARA

VISTOS, relatados e discutidos estes autos de tomada de contas especial instaurada pela Empresa Brasileira de Correios e Telégrafos em desfavor de Roger Magno Costa Teixeira, em razão de desfalque de numerário na agência dos Correios de Alvarães - SE/AM,
ACORDAM os ministros do Tribunal de Contas da União, reunidos em sessão da 1ª Câmara, ante as razões expostas pelo relator, em:
9.1. considerar revel, para todos os efeitos, o espólio de Roger Magno Costa Teixeira, dando-se prosseguimento ao processo, com fundamento no art. 12, § 3º, da Lei 8.443/1992;
9.2. julgar irregulares, nos termos dos arts. 1º, I, 16, III, 'd', 19 e 23, III, da Lei 8.443/1992, as contas de Roger Magno Costa Teixeira, condenando seu espólio, ou seus herdeiros legais, caso já tenha havido a partilha, até o limite do patrimônio transferido, ao pagamento das quantias a seguir especificadas, atualizadas monetariamente e acrescidas de juros de mora, calculadas a partir da data especificada até a data do efetivo recolhimento, fixando o prazo de 15 (quinze) dias, a contar da notificação, para que comprove, perante este Tribunal (art. 214, III, 'a', do RI/TCU) , o recolhimento da dívida aos cofres da Empresa Brasileira de Correios e Telégrafos, na forma da legislação em vigor:
	Data de ocorrência
	Valor histórico (R$) 

	18/10/2018
	12,90

	23/10/2018
	114.000,00

	24/10/2018
	5.937,85

9.3. autorizar, desde logo, nos termos dos arts. 219, II, do RI/TCU e 28, II, da Lei 8.443/1992, a cobrança judicial das dívidas, caso não atendidas as notificações;
9.4. autorizar, desde já, caso requerido, o parcelamento das dívidas em até 36 (trinta e seis) parcelas mensais, nos termos do art. 217 do RI/TCU, com a incidência, sobre cada parcela, dos devidos encargos legais até o efetivo pagamento, com esclarecimento aos responsáveis de que a falta de pagamento de qualquer parcela importará no vencimento antecipado do saldo devedor (art. 217, § 2º, do RI/TCU) ;
9.5. encaminhar cópia desta deliberação à administradora do espólio e à Empresa Brasileira de Correios e Telégrafos (ECT) ; 
9.6. informar aos interessados que o inteiro teor da presente deliberação estará disponível para consulta no dia seguinte à sua oficialização, no endereço www.tcu.gov.br/acordaos.

Tomada de contas especial instaurada em razão de desfalque de numerário na agência dos Correios de Alvarães  SE/AM.

Primeira Câmara

Empresa Brasileira de Correios e Telégrafos (ECT).

3. Interessados/Responsáveis:
3.1. Interessada: Empresa Brasileira de Correios e Telégrafos - ECT (34.028.316/0001-03).
3.2. Responsável: Roger Magno Costa Teixeira (XXX.862.182-XX).

13.1. Ministros presentes: Walton Alencar Rodrigues (Presidente), Benjamin Zymler e Jhonatan de Jesus.
13.2. Ministro-Substituto presente: Weder de Oliveira (Relator).

WEDER DE OLIVEIRA

Reproduzo a instrução[footnoteRef:2] do auditor da Unidade de Auditoria Especializada em Tomada de Contas Especial (AudTCE) , com os ajustes de forma pertinentes, à qual anuíram o diretor[footnoteRef:3] e o auditorchefe adjunto[footnoteRef:4] da unidade instrutiva: [2:  Peça 55.]  [3:  Peça 56.]  [4:  Peça 57.] 
"INTRODUÇÃO
1. Cuidam os autos de tomada de contas especial instaurada pela Empresa Brasileira de Correios e Telégrafos - ECT, em desfavor do espólio de Roger Magno Costa Teixeira (CPF: XXX.862.182-XX) , em razão de desfalque, alcance, desvio ou desaparecimento de dinheiro, bens ou valores públicos, resultante na falta de numerário na Agência de Correios de Alvarães - SE/AM.
HISTÓRICO
2. Em 4/12/2019, com fundamento na IN/TCU 71/2012, alterada pela IN/TCU 76/2016, e DN/TCU 155/2016, o dirigente da instituição Empresa Brasileira de Correios e Telégrafos - ECT autorizou a instauração da tomada de contas especial (peça 1) . O processo foi registrado no sistema e-TCE com o número 4654/2019.
3. O fundamento para a instauração da Tomada de Contas Especial, conforme consignado na matriz de responsabilização elaborada pelo tomador de contas, foi a constatação da seguinte irregularidade: 
Desfalque de numerário em agência dos correios. Falta de numerário no valor de R$ 119.950,75 (cento e dezenove mil novecentos e cinquenta reais e setenta e cinco centavos) , constatada na Agência de Correios de Alvarães - SE/AM, no dia 18/09/2018.
4. O responsável arrolado na fase interna foi devidamente comunicado e, diante da ausência de justificativas suficientes para elidir a irregularidade e da não devolução dos recursos, instaurou-se a tomada de contas especial.
5. No relatório (peça 14) , o tomador de contas concluiu que o prejuízo importaria no valor original de R$ 119.950,75, imputando-se a responsabilidade a Roger Magno Costa Teixeira, falecido (a) , Gerente de Agência de Correios - Banco Postal, no período de 7/8/2017 a 18/9/2018, na condição de contratado. 
6. Em 31/8/2020, a Controladoria-Geral da União emitiu o relatório de auditoria (peça 18) , em concordância com o relatório do tomador de contas. O certificado de auditoria e o parecer do dirigente do órgão de controle interno concluíram pela irregularidade das presentes contas (peças 19 e 20) .
7. Em 28/9/2020, o ministro responsável pela área atestou haver tomado conhecimento das conclusões contidas no relatório e certificado de auditoria, bem como do parecer conclusivo do dirigente do órgão de controle interno, manifestando-se pela irregularidade das contas, e determinou o encaminhamento do processo ao Tribunal de Contas da União (peça 21) .
8. Na instrução de peça 44, depois de realizada a citação sem manifestação do agente responsabilizado, com a anuência do corpo diretivo da Secex-TCE (peças 45-46) foi proposto considerar revel o espólio de Roger Magno Costa Teixeira (CPF: XXX.862.182-XX) , para todos os efeitos, dando-se prosseguimento ao processo, com fulcro no art. 12, § 3º, da Lei 8.443/1992 e julgar irregulares as contas, condenando-o ao pagamento da dívida.
9. O MPTCU emitiu o Parecer de peça 47 se opondo ao encaminhamento aventado pela unidade técnica, ante a insuficiência dos esforços empreendidos para localização da inventariante e opinou pela restituição do feito à Secex-TCE, a fim de que se complementassem as medidas tendentes a localizar a Sra. Jeanne dos Santos Batalha.
10. O Ministro Relator concordou com o MPTCU e mediante despacho de peça 48 determinou o retorno dos autos para a adoção das providências cabíveis, medidas adotadas na instrução precedente, visando à citação do espólio de Roger Magno Costa Teixeira (CPF: XXX.862.182-XX) .
11. Assim, na instrução anterior (peça 50) , analisando-se os documentos nos autos, concluiu-se pela citação do espólio de Roger Magno Costa Teixeira para a seguinte irregularidade: 
11.1. Irregularidade 1: desfalque de numerário o no valor de R$ 119.950,75, constatada na Agência de Correios de Alvarães - SE/AM.
11.1.1. Evidências da irregularidade: documentos técnicos presentes nas peças 5, 6, 7, 8 e 9.
11.1.2. Normas infringidas: MANPES, Módulo 1, Capítulo3, Anexo 1: 2 DEVERES 2.1, letras b) , g) ; 3 PROIBIÇÕES 3.1; ii) , jj) .
11.2. Débitos relacionados ao espólio do responsável Roger Magno Costa Teixeira:
	Data de ocorrência
	Valor histórico (R$) 

	18/10/2018
	12,90

	23/10/2018
	114.000,00

	24/10/2018
	5.937,85

11.2.1. Cofre credor: Empresa Brasileira de Correios e Telégrafos - ECT - AC Alvarães/AM.
11.2.2. Responsável: espólio (ou herdeiros) de Roger Magno Costa Teixeira (CPF: XXX.862.182-XX) .
11.2.2.1. Conduta do responsável Roger Magno Costa Teixeira: apropriar-se indevidamente de recursos dos Correios descumprindo deveres funcionais.
11.2.2.2. Nexo de causalidade: A apropriação indevida de recurso dos correios resultou em dano ao erário.
11.2.2.3. Culpabilidade: é razoável supor que o responsável tinha consciência da ilicitude de sua conduta; era exigível conduta diversa da praticada, qual seja cumprir de forma estrita os seus deveres funcionais estabelecidos nos normativos da entidade. 
11.2.3. Encaminhamento: citação.
12. Em razão da irregularidade apontada encontrar-se devidamente demonstrada, deve ser citado o responsável, espólio de Roger Magno Costa Teixeira, para apresentar alegações de defesa e/ou recolher o valor total do débito quantificado em relação à irregularidade descrita anteriormente. 
13. Encaminhamento: citação.
14. Deve-se assinalar que em cumprimento ao despacho do Relator (peça 48) foi anexado à peça 53 o 'Termo de Pesquisa de Endereço' com o resultado de pesquisa nos Sistemas Corporativos do TCU para os quais foram encaminhadas as comunicações. 
Destinatário: 
Jeanne dos Santos Batalha (CPF: XXX.984.712-XX) 
Endereço (s) localizado (s) : 
Receita Federal (data de referência: 31/07/2022) 
Rua Raimundo Lima, 50
Jerusalém
69470-000 Tefé - AM
Cadastro Eleitoral (data de referência: 12/11/2018) 
Avenida Oscar Borel, 1035
Compensa
69035-210 Manaus - AM
15. Salientou-se no documento a ausência de novos endereços em pesquisas na internet e o fato de a destinatária não ser sócia de nenhuma empresa. Considerando que os endereços constantes das bases institucionais do Sistema DGI já foram utilizados sem sucesso, conforme ARs às peças 38 e 39, propôs-se o envio à Secomp-4 - Despacho de Conclusão das Comunicações, para as providências cabíveis.
16. Dessa forma, foi mantida a citação do espólio do responsável com base no pronunciamento da unidade (peça 27) , nos moldes adiante:
a) Espólio de Roger Magno Costa Teixeira - promovida a citação do responsável, conforme delineado adiante:
	Comunicação: Ofício 3336/2022 - Seproc (peça 37) 
Data da Expedição: 11/2/2022
Data da Ciência: não houve (Mudou-se) (peça 39) 
Observação: Ofício enviado para o endereço do responsável, conforme pesquisa na base de dados no sistema da Receita Federal, custodiada pelo TCU (peça 35) .
	
	Comunicação: Ofício 3337/2022 - Seproc (peça 36) 
Data da Expedição: 11/2/2022
Data da Ciência: não houve (Mudou-se) (peça 38) 
Observação: Ofício enviado para o endereço do responsável, conforme pesquisa na base de dados no sistema do TSE, custodiada pelo TCU (peça 35) .
	
	Comunicação: Edital 0414/2022 - Seproc (peça 41) 
Data da Publicação: 25/3/2022 (peça 42) 
Fim do prazo para a defesa: 9/4/2022
	
17. Conforme Despacho de Conclusão das Comunicações Processuais (peça 54) , as providências inerentes às comunicações processuais foram concluídas. 
18. Transcorrido o prazo regimental, o espólio do responsável Roger Magno Costa Teixeira permaneceu silente, devendo ser considerado revel, nos termos do art. 12, § 3º, da Lei 8.443/1992.
ANÁLISE DOS PRESSUPOSTOS DE PROCEDIBILIDADE DA IN/TCU 71/2012
Avaliação da Ocorrência de Prescrição
22. Em relação à prescrição, o Supremo Tribunal Federal - STF, no Recurso Extraordinário - RE 636.886, fixou a tese, com repercussão geral reconhecida, de que 'é prescritível a pretensão de ressarcimento ao erário fundada em decisão de Tribunal de Contas' (Tema 899) . Posteriormente, o próprio TCU regulamentou o assunto por meio da Resolução TCU 344, de 11/10/2022, publicada em 21/10/2022, à luz do disposto na Lei 9.873/1999, estabelecendo que 'prescrevem em cinco anos as pretensões punitiva e de ressarcimento' nos processos de controle externo, conforme o art. 2º, da referida norma.
23. Quanto ao termo inicial da contagem do prazo prescricional, o art. 4º prevê o seguinte:
Art. 4° O prazo de prescrição será contado:
I - da data em que as contas deveriam ter sido prestadas, no caso de omissão de prestação de contas;
II - da data da apresentação da prestação de contas ao órgão competente para a sua análise inicial;
III - do recebimento da denúncia ou da representação pelo Tribunal ou pelos órgãos de controle interno, quanto às apurações decorrentes de processos dessa natureza;
IV - da data do conhecimento da irregularidade ou do dano, quando constatados em fiscalização realizada pelo Tribunal, pelos órgãos de controle interno ou pelo próprio órgão ou entidade da Administração Pública onde ocorrer a irregularidade;
V - do dia em que tiver cessado a permanência ou a continuidade, no caso de irregularidade permanente ou continuada.
24. No que se refere às causas de interrupção da prescrição, o art. 5º dispõe:
Art. 5º A prescrição se interrompe:
I - pela notificação, oitiva, citação ou audiência do responsável, inclusive por edital; 
II - por qualquer ato inequívoco de apuração do fato;
III - por qualquer ato inequívoco de tentativa de solução conciliatória; 
IV - pela decisão condenatória recorrível.
§ 1° A prescrição pode se interromper mais de uma vez por causas distintas ou por uma mesma causa desde que, por sua natureza, seja repetível no curso do processo.
§ 2° Interrompida a prescrição, começa a correr novo prazo a partir do ato interruptivo.
25. § 3º Não interrompem a prescrição o pedido e concessão de vista dos autos, emissão de certidões, prestação de informações, juntada de procuração ou subestabelecimento e outros atos de instrução processual de mero seguimento do curso das apurações.
26. Já a prescrição intercorrente é regulada no art. 8º:
Art. 8º Incide a prescrição intercorrente se o processo ficar paralisado por mais de três anos, pendente de julgamento ou despacho, sem prejuízo da responsabilidade funcional decorrente da paralisação, se for o caso. 
§ 1° A prescrição intercorrente interrompe-se por qualquer ato que evidencie o andamento regular do processo, excetuando-se pedido e concessão de vista dos autos, emissão de certidões, prestação de informações, juntada de procuração ou subestabelecimento e outros atos que não interfiram de modo relevante no curso das apurações.
§ 2° As causas suspensivas e interruptivas da prescrição principal também suspendem ou interrompem a prescrição intercorrente.
27. Verificam-se, nos presentes autos, os seguintes eventos processuais interruptivos da prescrição principal, ocorridos tanto na fase interna, quanto na fase externa desta TCE:
 Fase interna:
	Evento
	Descrição do evento
	Data
	Localização (peça) 

	01
	Termo de Passagem da Agência com conferência de numerário físico existente, apurando-se o valor total de R$ 14.541,00. Naquela oportunidade, o saldo contábil registrado no demonstrativo financeiro, obtido do Sistema de Automação da Rede de Agências - SARA era de R$ 134.491,75, sendo constatada, portanto, a diferença a menor no valor R$ 119.950,75, correspondente à divergência entre o saldo escriturado e o físico encontrado.
	18/9/2018
	peça 5, p. 1-3 
peça 5, p. 4-5

	02
	encaminhamento ao endereço do Sr. Roger Magno Costa Teixeira da Carta 5597324/2019 - REATE-AM, por intermédio da qual foi convocado a comparecer em local, data e horário pré-determinados, a fim de prestar esclarecimentos.
	21/2/2019
	peça 5, p. 18-19

	03
	Notificação do espólio de Roger Magno Costa Teixeira para defesa, devido ao óbito do responsável em 21/7/2019 
	02/10/2019
	peça 5, p. 41
peça 10

	04
	Relatório do tomador de contas
	21/02/2020
	peça 74

 Fase externa:
	Evento
	Descrição do evento
	Data
	Localização (peça) 

	01
	Processo de TCE autuado no TCU
	05/10/2020
	-

	02
	Instrução inicial de citação do espólio de Roger Magno Costa Teixeira
	19/10/2021
	Peça 25

	03
	Instrução de mérito
	11/05/2022
	Peça 44

	04
	Despacho de autoridade - Relator
	08/09/2022
	Peça 48

28. No caso concreto, o termo inicial da contagem do prazo da prescrição principal ocorreu em 18/9/2018, data do conhecimento da irregularidade ou do dano pela Empresa Brasileira de Correios e Telégrafos - ECT (inciso IV do art. 4º) .
29. Ao se analisar o termo inicial da contagem do prazo de prescrição, bem como a sequência de eventos indicados no item anterior, os quais têm o condão de interromper a fluência do prazo prescricional, nos termos do art. 5º da Resolução TCU 344/2022, conclui-se que não houve o transcurso do prazo de 5 (cinco) anos entre cada evento e o seguinte. Com efeito, a data do conhecimento da irregularidade ou do dano pela Empresa Brasileira de Correios e Telégrafos - ECT ocorreu em 18/9/2018, enquanto a notificação do espólio de Roger Magno Costa Teixeira para defesa, devido ao óbito do responsável em 21/7/2019, foi realizada em 02/10/2019, ou seja, cerca de 1 (um) anos depois do evento danoso.
30. Portanto, levando-se em consideração o entendimento do STF, não ocorreu a prescrição da pretensão sancionatória e ressarcitória a cargo do TCU em relação ao responsável identificado.
31. Levando-se em consideração a vigente regulamentação do Tribunal, bem como os eventos processuais interruptivos da prescrição intercorrente, relacionados no item anterior, conclui-se que não houve o transcurso do prazo de 3  (três) anos entre cada evento processual e o seguinte [fase externa], e consequentemente não ocorreu a prescrição intercorrente.
Avaliação de Viabilidade do Exercício do Contraditório e Ampla Defesa
19. Verifica-se que não houve o transcurso de mais de dez anos desde o fato gerador sem que tenha havido a notificação do responsável pela autoridade administrativa federal competente (art. 6º, inciso II, c/c art. 19 da IN/TCU 71/2012, modificada pela IN/TCU 76/2016) , uma vez que o fato gerador da irregularidade sancionada ocorreu em 18/9/2018, e o responsável foi notificado sobre a irregularidade pela autoridade administrativa competente conforme segue:
19.1. Roger Magno Costa Teixeira, excepcionalmente, não houve notificação.
Valor de Constituição da TCE  
20. Verifica-se, ainda, que o valor original do débito, cujo fato gerador ocorreu após 1/1/2017, é de R$ 119.950,75, portanto superior ao limite mínimo de R$ 100.000,00, na forma estabelecida conforme os arts. 6º, inciso I, e 19 da IN/TCU 71/2012, modificada pela IN/TCU 76/2016. 
OUTROS PROCESSOS/DÉBITOS NOS SISTEMAS DO TCU COM OS MESMOS RESPONSÁVEIS
21. Informa-se que não foi encontrado débito imputável ao responsável em outros processos no Tribunal.
22. A tomada de contas especial está, assim, devidamente constituída e em condição de ser instruída.
EXAME TÉCNICO
Da validade das notificações:
23. Preliminarmente, cumpre tecer breves considerações sobre a forma como são realizadas as comunicações processuais no TCU. A esse respeito, destacam-se o art. 179, do Regimento Interno do TCU (Resolução 155, de 4/12/2002) e o art. 4º, inciso III, § 1º, da Resolução TCU 170, de 30 de junho de 2004, in verbis:
Art. 179. A citação, a audiência ou a notificação, bem como a comunicação de diligência, farse-ão:
I - mediante ciência da parte, efetivada por servidor designado, por meio eletrônico, fac-símile, telegrama ou qualquer outra forma, desde que fique confirmada inequivocamente a entrega da comunicação ao destinatário;
II - mediante carta registrada, com aviso de recebimento que comprove a entrega no endereço do destinatário;
III - por edital publicado no Diário Oficial da União, quando o seu destinatário não for localizado
 (...) 
Art. 3º As comunicações serão dirigidas ao responsável, ou ao interessado, ou ao dirigente de órgão ou entidade, ou ao representante legal ou ao procurador constituído nos autos, com poderes expressos no mandato para esse fim, por meio de:
I - correio eletrônico, fac-símile ou telegrama;
II - servidor designado;
III - carta registrada, com aviso de recebimento;
IV - edital publicado no Diário Oficial da União, quando o seu destinatário não for localizado, nas hipóteses em que seja necessário o exercício de defesa.
Art. 4º. Consideram-se entregues as comunicações:
I - efetivadas conforme disposto nos incisos I e II do artigo anterior, mediante confirmação da ciência do destinatário;
II - realizadas na forma prevista no inciso III do artigo anterior, com o retorno do aviso de recebimento, entregue comprovadamente no endereço do destinatário;
III - na data de publicação do edital no Diário Oficial da União, quando realizadas na forma prevista no inciso IV do artigo anterior.
§ 1º O endereço do destinatário deverá ser previamente confirmado mediante consulta aos sistemas disponíveis ao Tribunal ou a outros meios de informação, a qual deverá ser juntada ao respectivo processo.
 (...) 
24. Bem se vê, portanto, que a validade da citação via postal não depende de que o aviso de recebimento seja assinado pelo próprio destinatário da comunicação, o que dispensa, no caso em tela, a entrega do AR em 'mãos próprias'. A exigência da norma é no sentido de o Tribunal verificar se a correspondência foi entregue no endereço correto, residindo aqui a necessidade de certeza inequívoca. 
25. Não é outra a orientação da jurisprudência do TCU, conforme se verifica dos julgados a seguir transcritos:
São válidas as comunicações processuais entregues, mediante carta registrada, no endereço correto do responsável, não havendo necessidade de que o recebimento seja feito por ele próprio (Acórdão 3648/2013-TCU-Segunda Câmara, Relator José Jorge) ;
É prescindível a entrega pessoal das comunicações pelo TCU, razão pela qual não há necessidade de que o aviso de recebimento seja assinado pelo próprio destinatário. Entregandose a correspondência no endereço correto do destinatário, presume-se o recebimento da citação. (Acórdão 1019/2008-TCU-Plenário, Relator Benjamin Zymler) ;
As comunicações do TCU, inclusive as citações, deverão ser realizadas mediante Aviso de Recebimento - AR, via Empresa Brasileira de Correios e Telégrafos, bastando para sua validade que se demonstre que a correspondência foi entregue no endereço correto. (Acórdão 1526/2007-TCU-Plenário, Relator Aroldo Cedraz) .
26. A validade do critério de comunicação processual do TCU foi referendada pelo Supremo Tribunal Federal, nos termos do julgamento do MS-AgR 25.816/DF, por meio do qual se afirmou a desnecessidade da ciência pessoal do interessado, entendendo-se suficiente a comprovação da entrega do 'AR' no endereço do destinatário:
Ementa: agravo regimental. Mandado de segurança. Desnecessidade de intimação pessoal das decisões do tribunal de contas da união. art. 179 do regimento interno do TCU. Intimação do ato impugnado por carta registrada, iniciado o prazo do art. 18 da lei nº 1.533/51 da data constante do aviso de recebimento. Decadência reconhecida. Agravo improvido.
O envio de carta registrada com aviso de recebimento está expressamente enumerado entre os meios de comunicação de que dispõe o Tribunal de Contas da União para proceder às suas intimações.
O inciso II do art. 179 do Regimento Interno do TCU é claro ao exigir apenas a comprovação da entrega no endereço do destinatário, bastando o aviso de recebimento simples. 
Da revelia do espólio do responsável Roger Magno Costa Teixeira
27. Importante destacar que, antes de promover a citação por edital, para assegurar a ampla defesa, buscaram-se outros meios possíveis para localizar e citar o responsável, nos limites da razoabilidade, fazendo juntar aos autos informação comprobatória dos diferentes meios experimentados que restaram frustrados, tal como se demonstrou no item anterior da presente instrução (Acórdão 4851/2017-TCU-Primeira Câmara, Relator Augusto Sherman) .
28. No caso vertente, a citação do responsável se deu em endereços provenientes da base de CPFs da Receita Federal, em sistema custodiado pelo TCU. A entrega dos ofícios citatórios nesses endereços ficou comprovada (peças 32, 40, 53, 28, 29, 30 e 35) .
29. Nos processos do TCU, a revelia não leva à presunção de que seriam verdadeiras todas as imputações levantadas contra os responsáveis, diferentemente do que ocorre no processo civil, em que a revelia do réu opera a presunção da verdade dos fatos narrados pelo autor (Acórdão 1009/2018-TCU-Plenário, Relator Bruno Dantas; 2369/2013-TCU-Plenário, Relator Benjamin Zymler e 2449/2013-TCU-Plenário, Relator Benjamin Zymler) . Dessa forma, a avaliação da responsabilidade do agente não pode prescindir da prova existente no processo ou para ele carreada. 
30. Ao não apresentar sua defesa, o responsável deixou de produzir prova da regular aplicação dos recursos sob sua responsabilidade, em afronta às normas que impõem aos gestores públicos a obrigação legal de, sempre que demandados pelos órgãos de controle, apresentar os documentos que demonstrem a correta utilização das verbas públicas, a exemplo do contido no art. 93 do Decreto-Lei 200/1967: 'Quem quer que utilize dinheiros públicos terá de justificar seu bom e regular emprego na conformidade das leis, regulamentos e normas emanadas das autoridades administrativas competentes.' 
31. Mesmo as alegações de defesa não sendo apresentadas, considerando o princípio da verdade real que rege esta Corte, procurou-se buscar, em manifestações do responsável na fase interna desta Tomada de Contas Especial, se havia algum argumento que pudesse ser aproveitado a seu favor. 
32. No entanto, o responsável não se manifestou na fase interna, não havendo, assim, nenhum argumento que possa vir a ser analisado e posteriormente servir para afastar as irregularidades apontadas.
33. Com efeito, segundo o tomador de contas no dia 18/9/2018, em função das férias do Gerente Titular da AC Alvarães, Roger Magno Costa Teixeira, matrícula 8.054.136-4, foi realizada a passagem da Agência para o empregado Jeremias Gomes de Oliveira, matrícula 8.054.645-5 (peça 14, p. 1) .
34. De acordo com o Termo de Passagem (peça 5, p. 1-3) , ao ser conferido o numerário físico existente na agência, apurou-se o valor total de R$ 14.541,00. Naquela oportunidade, o saldo contábil registrado no demonstrativo financeiro, obtido do Sistema de Automação da Rede de Agências - SARA (peça 5, p. 4-5) , era de R$ 134.491,75, sendo constatada, portanto, a diferença a menor no valor R$ 119.950,75, correspondente à divergência entre o saldo escriturado e o físico encontrado.
35. Consoante os Correios, o ex-empregado infringiu os seguintes normativos da empresa:
MANPES, Módulo 1, Capítulo3, Anexo 1: 
2 DEVERES
2.1 Todo empregado deve:
b) realizar as atividades de seu cargo/função de acordo com as instruções, normas de serviço e legislação pertinentes às suas atividades e ao órgão onde exerce suas atribuições, mantendo-se atualizado;
g) levar ao conhecimento dos superiores hierárquicos qualquer indício de irregularidade de que tiver ciência e em situações de suspeita de envolvimento desses superiores hierárquicos, levar ao conhecimento de autoridade de órgão competente e/ou utilizar o canal específico para registro de denúncia, sob pena de responsabilidade; 
3 PROIBIÇÕES 
3.1 Ao empregado é proibido: 
l) utilizar ou retirar, indevidamente, da Empresa, dos empregados ou de terceiros, valores, bens móveis e/ou imóveis, documentos, informações, pessoas ou materiais;
ii) praticar ato doloso capaz de causar prejuízo a Empresa, por ação ou omissão, que enseje perda patrimonial, desvio, apropriação ou dilapidação dos bens pertencentes aos Correios; 
jj) obter para si ou outrem vantagem patrimonial ou pessoal indevida em razão do exercício de cargo ou função que exerce nos Correios;
36. Em se tratando de processo em que a parte interessada não se manifestou acerca das irregularidades imputadas, não há elementos para que se possa efetivamente aferir e reconhecer a ocorrência de boa-fé na conduta do responsável, podendo este Tribunal, desde logo, proferir o julgamento de mérito pela irregularidade das contas, conforme os termos dos §§ 2º e 6º do art. 202 do Regimento Interno do TCU. (Acórdão 2064/2011-TCU-Primeira Câmara (Relator Ubiratan Aguiar) , 6.182/2011-TCU-1ª Câmara (Relator Weber de Oliveira) , 4.072/2010-TCU-1ª Câmara (Relator Valmir Campelo) , 1.189/2009-TCU-1ª Câmara (Relator Marcos Bemquerer) , 731/2008-TCU-Plenário (Relator Aroldo Cedraz) .
37. Dessa forma, o espólio de Roger Magno Costa Teixeira deve ser considerado revel, nos termos do art. 12, § 3º, da Lei 8.443/1992, devendo as contas serem julgadas irregulares, sem a aplicação da multa prevista no art. 57 da Lei 8.443/1992 em razão do falecimento do responsável.
CONCLUSÃO
38. Em face da análise promovida na seção 'Exame Técnico', verifica-se que o espólio do responsável Roger Magno Costa Teixeira não logrou comprovar a boa e regular aplicação dos recursos, instado a se manifestar, optou pelo silêncio, configurando a revelia, nos termos do § 3º, do art. 12, da Lei 8.443/1992. Ademais, inexistem nos autos elementos que demonstrem a boa-fé do responsável ou a ocorrência de outras excludentes de culpabilidade.
39. Verifica-se também que não houve a prescrição da pretensão ressarcitório a cargo do TCU, conforme análise já realizada.
40. Tendo em vista que não constam dos autos elementos que permitam reconhecer a boa-fé do responsável, sugere-se que as suas contas sejam julgadas irregulares, nos termos do art. 202, § 6º, do Regimento Interno do TCU, com a imputação do débito atualizado monetariamente e acrescido de juros de mora, nos termos do art. 202, § 1º do Regimento Interno do TCU, descontado o valor eventualmente recolhido, com a aplicação da multa prevista no art. 57 da Lei 8.443/1992.
41. Por fim, como não houve elementos que pudessem modificar o entendimento acerca das irregularidades em apuração, mantém-se a matriz de responsabilização presente na peça 49.
PROPOSTA DE ENCAMINHAMENTO
42. Diante do exposto, submetemos os autos à consideração superior, propondo ao Tribunal:
a) considerar revel o espólio do responsável Roger Magno Costa Teixeira, para todos os efeitos, dando-se prosseguimento ao processo, com fulcro no art. 12, § 3º, da Lei 8.443/1992; 
b) julgar irregulares, nos termos dos arts. 1º, inciso I, 16, inciso III, alínea d, da Lei 8.443/1992, c/c os arts. 19 e 23, inciso III, da mesma Lei, as contas do espólio responsável Roger Magno Costa Teixeira, condenando-o ao pagamento das importâncias a seguir especificadas, atualizadas monetariamente e acrescidas dos juros de mora, calculadas a partir das datas discriminadas até a data da efetiva quitação do débito, fixando-lhe o prazo de quinze dias, para que comprove, perante o Tribunal, o recolhimento das referidas quantias aos cofres do Empresa Brasileira de Correios e Telégrafos - ECT - AC Alvaraes/AM, nos termos do art. 23, inciso III, alínea 'a', da citada lei, c/c o art. 214, inciso III, alínea 'a', do Regimento Interno do TCU. 
  Débitos relacionados ao espólio do responsável Roger Magno Costa Teixeira (CPF: XXX.862.182-XX) :
	Data de ocorrência
	Valor histórico (R$) 

	18/10/2018
	12,90

	23/10/2018
	114.000,00

	24/10/2018
	5.937,85

  Valor atualizado do débito (com juros) em 16/1/2023: R$ 151.848,08.
c) autorizar, desde logo, a cobrança judicial das dívidas, caso não atendida a notificação, na forma do disposto no art. 28, inciso II, da Lei 8.443/1992;
d) autorizar também, desde logo, se requerido, com fundamento no art. 26, da Lei 8.443, de 1992, c/c o art. 217, §1º do Regimento Interno do TCU, o parcelamento da (s) dívida (s) em até 36 parcelas, incidindo, sobre cada parcela, corrigida monetariamente, os correspondentes acréscimos legais, fixando-lhe o prazo de quinze dias, a contar do recebimento da notificação, para comprovar, perante o Tribunal, o recolhimento da primeira parcela, e de trinta dias, a contar da parcela anterior, para comprovar os recolhimentos das demais parcelas, devendo incidir, sobre cada valor mensal, atualizado monetariamente, os juros de mora devidos, no caso do débito, na forma prevista na legislação em vigor, alertando o responsável de que a falta de comprovação do recolhimento de qualquer parcela importará o vencimento antecipado do saldo devedor, nos termos do § 2º do art. 217 do Regimento Interno deste Tribunal; 
e) enviar cópia do Acórdão a ser prolatado à Procuradoria da República no Estado do Amazonas/AM, nos termos do § 3º do art. 16 da Lei 8.443/1992, c/c o § 7º do art. 209 do Regimento Interno do TCU, para adoção das medidas cabíveis; e
f) enviar cópia do Acórdão que vier a ser proferido ao Empresa Brasileira de Correios e Telégrafos - ECT e ao responsável, para ciência;
g) informar à Procuradoria da República no Estado do Amazonas/AM, ao Empresa Brasileira de Correios e Telégrafos - ECT e ao responsável que a presente deliberação, acompanhada do Relatório e do Voto que a fundamenta, está disponível para a consulta no endereço www.tcu.gov.br/acordaos, além de esclarecer que, caso requerido, o TCU poderá fornecer sem custos as correspondentes cópias, de forma impressa; e
informar à Procuradoria da República no Estado do Amazonas/AM que, nos termos do parágrafo único do art. 62 da Resolução TCU 259/2014, os procuradores e membros do Ministério Público credenciados nesta Corte podem acessar os presentes autos de forma eletrônica e automática, ressalvados apenas os casos de eventuais peças classificadas como sigilosas, as quais requerem solicitação formal.".
2.	O MP/TCU, representado pelo procurador Rodrigo Medeiros de Lima, manifestou  concordância com a proposta de encaminhamento da unidade instrutiva[footnoteRef:5]. [5:  Peça 58.] 
É o relatório.

Jeanne dos Santos Batalha, como administradora do espólio de Roger Magno Costa Teixeira.

Procurador Rodrigo Medeiros de Lima.

TOMADA DE CONTAS ESPECIAL. ECT. DESFALQUE DE DINHEIRO DE AGÊNCIA DOS CORREIOS. RESPONSÁVEL FALECIDO. CITAÇÃO DO ESPÓLIO. REVELIA. CONTAS IRREGULARES. CONDENAÇÃO DO ESPÓLIO AO PAGAMENTO DO DÉBITO. COMUNICAÇÕES.

TOMADA DE CONTAS ESPECIAL (TCE)

Unidade de Auditoria Especializada em Tomada de Contas Especial (AudTCE).

Em exame, tomada de contas especial instaurada pela Empresa Brasileira de Correios e Telégrafos (ECT) em desfavor do espólio de Roger Magno Costa Teixeira, em decorrência de desfalque de numerário cometido pelo responsável na agência dos Correios de Alvarães - SE/AM, constatado em 18/9/2018. 
Ainda na fase interna, segundo o tomador de contas[footnoteRef:2], o responsável foi comunicado antes de seu óbito[footnoteRef:3], mas não apresentou justificativas suficientes para elidir a irregularidade, tampouco comprovou a devolução dos recursos. Ainda segundo o tomador de contas, a representante do espólio do responsável foi também notificada para a quitação do débito[footnoteRef:4], porém se negou a receber as notificações, motivo pelo qual foi instaurada a tomada de contas especial. [2:  Peça 14, p. 4.]  [3:  Peça 5, p. 41.]  [4:  Peça 14, p. 3.] 
O tomador de contas concluiu[footnoteRef:5] que o prejuízo foi de R$ 119.950,75, representado pelas faltas de numerário no caixa da referida agência dos Correios nos valores históricos de R$ 12,90, R$ 114.000,00 e R$ 5.937,85, ocorridas em 18/10/2018, 23/10/2018 e 24/10/2018, respectivamente. No mesmo relatório, imputou a responsabilidade pelos desfalques a Roger Magno Costa Teixeira, então gerente da agência dos correios/banco postal. [5:  Peça 14.] 
O órgão de controle interno corroborou o entendimento do tomador de contas[footnoteRef:6] e o ministro supervisor tomou conhecimento[footnoteRef:7] dessa conclusão. [6:  Peças 18, 19 e 20.]  [7:  Peça 21.] 
Neste Tribunal, a administradora provisória do espólio do responsável foi notificada em dois endereços distintos[footnoteRef:8] cadastrados nas bases de dados da Receita Federal e da Justiça Eleitoral, mas não foi localizada em nenhum deles, razão pela qual a citação foi concluída por edital[footnoteRef:9].  [8:  Peças 36 a 39.]  [9:  Peças 41 e 42.] 
A então Secretaria de Controle Externo de Tomada de Contas Especial (SecexTCE) , em última instrução nos autos[footnoteRef:10], concluiu pela não ocorrência da prescrição das pretensões sancionatória e ressarcitória à luz das disposições da Resolução TCU 344, de 11/10/2022, bem como pela revelia da representante do espólio do responsável, apresentando a seguinte proposta de encaminhamento: [10:  Peças 55 a 57.] 
"a) considerar revel o espólio do responsável Roger Magno Costa Teixeira (...) ; 
b) julgar irregulares (...) as contas do espólio responsável Roger Magno Costa Teixeira, condenando-o ao pagamento das importâncias a seguir especificadas (...) fixando-lhe o prazo de quinze dias, para que comprove, perante o Tribunal, o recolhimento das referidas quantias aos cofres do Empresa Brasileira de Correios e Telégrafos - ECT - AC Alvarães/AM (...) . 
Débitos relacionados ao espólio do responsável Roger Magno Costa Teixeira (CPF: 407.862.182-15) : 
	Data de ocorrência
	Valor histórico (R$) 

	18/10/2018
	12,90

	23/10/2018
	114.000,00

	24/10/2018
	5.937,85

 (...) ".
O MP/TCU, representado pelo procurador Rodrigo Medeiros de Lima, manifestou-se integralmente de acordo[footnoteRef:11] com a proposta de encaminhamento apresentada pela unidade instrutiva. [11:  Peça 58.] 
II
Acolho parcialmente as análises e conclusões produzidas pela unidade instrutiva quanto ao mérito, às quais anuiu o MP/TCU, divergindo apenas em relação à proposta de julgar irregulares as contas do espólio, tendo em vista que o julgamento deve ocorrer sobre as contas do responsável de cujus, responsabilizando o espólio apenas ao ressarcimento do dano causado ao erário.
Quanto à prescrição, em linha com as análises precedentes, considerando o termo inicial de contagem do prazo de prescrição, 18/9/2018, referente à data em que foi constatado o desfalque de numerário na agência dos Correios de Alvarães/AM, e a relação dos eventos interruptivos trazidos pela SecexTCE, observa-se que o processo teve andamento regular tanto na fase interna quanto na fase externa, sem se configurar a prescrição das pretensões sancionatória e ressarcitória.
Em relação ao valor do débito, ficaram demonstradas faltas de numerário no caixa da agência dos Correios nos dias 18, 23 e 24/10/2018, totalizando o valor de R$ 119.950,75, conforme relatório do tomador de contas[footnoteRef:12].  [12:  Peça 14, p. 4.] 
O responsável, falecido em 21/7/2019, foi notificado ainda na fase interna, não tendo apresentado alegações de defesa antes de falecer.
A unidade instrutiva, apesar dos esforços, não conseguiu identificar a existência de inventário, nem de inventariante, em nome do falecido. 
Nesse sentido, considerou, para fins de citação, a administradora provisória, Jeanne dos Santos Batalha, companheira do falecido e mãe do filho menor do responsável, que é beneficiário de pensão previdenciária por morte do de cujus. Assim, após as tentativas[footnoteRef:13] de citação nos endereços constantes das bases de dados da Receita Federal e da Justiça Eleitoral à disposição deste Tribunal, sem sucesso, a administradora provisória do espólio foi citada por edital[footnoteRef:14]. [13:  Peças 36 a 39.]  [14:  Peças 41 e 42.] 
Considero válida a notificação do espólio por edital e acolho a proposta para considerá-lo revel, nos termos do art. 12, § 3º, da Lei 8.443/1992, em razão de a administradora provisória não ter comparecido aos autos para apresentar alegações de defesa.   
Em não havendo, nos autos, elementos que afastem a imputação de responsabilidade, impõe-se julgar irregulares as contas de Roger Magno Costa Teixeira, condenando seu espólio ao recolhimento do débito apurado de R$ 119.950,75, acrescidos de atualização monetária e juros. 
Deixo de aplicar a multa prevista no art. 57 da Lei 8.443/1992 ao responsável, em razão do seu falecimento. 
Diante do exposto, manifesto-me pela aprovação do acórdão que ora submeto à apreciação deste Colegiado.
TCU, Sala das Sessões, em 16 de maio de 2023.
WEDER DE OLIVEIRA 
Relator